【裁判字號】    97,上易,3143
【裁判日期】    980331
【裁判案由】    傷害
【裁判全文】
臺灣高等法院刑事判決              97年度上易字第3143號
上  訴  人
即  被  告  甲○○
                    戶桃園縣桃.
上列上訴人因傷害案件，不服臺灣臺北地方法院97年度易字第20
73號，中華民國97年11月14日第一審判決（起訴案號：臺灣臺北
地方法院檢察署97年度偵字第11241號），提起上訴，本院判決
如下：
    主  文
甲○○過失傷害人，處罰金新臺幣壹萬元，罰金如易服勞役，以
新臺幣壹仟元折算壹日。
    事  實
一、甲○○於民國97年5月6日下午4時許，在臺北市文山區○○○路○段10號3樓之1「陜西同鄉會」，巧遇乙○○、丁○○
    夫妻，即與該夫婦於同鄉會內寒喧，其間唐介宗、賴美珠因
    細故爭執、丁○○乃衝到唐介宗前輕摑其臉頰，其後2人爭
    執仍未平息，賴美珠因而再次衝向唐介宗，此時坐於一旁之
    甲○○見狀欲加以制止，原應注意賴美珠衝過來時，處於行
    進狀態，其平衡及穩定性較低，猝遭外力阻擾，可能導致賴
    女失去重心跌倒受傷，竟疏未注意及此，冒然出手阻擋，造
    成賴美珠後仰倒地，受有右膝、背部挫傷、右手挫傷併裂傷
    零點5公分乘以零點5公分、左腳擦傷1公分乘以1公分及左臀
    部瘀青10公分乘以3公分等傷害。
二、案經丁○○訴由臺北市政府警察局文山第二分局報告臺灣臺
    北地方法院檢察署檢察官偵查起訴。
    理  由
壹、證據能力部分：
    按被告以外之人於審判外之言詞或書面陳述，除法律有規定
    者外，不得作為證據。被告以外之人於審判外之陳述，雖不
    符前四條之規定，而經當事人於審判程序同意做為證據，法
    院審酌該言詞陳述或書面陳述作成時之情況，認為適當者，
    亦得為證據。當事人、代理人或辯護人於法院調查證據時，
    知有刑事訴訟法第159條第1項不得為證據之情形，而未於言
    詞辯論終結前聲明異議者，視為有前項之同意，刑事訴訟法
    第159條第1項、第159條之5分別定有明文。查，本院認定事
    實所憑之證據，部分屬傳聞證據，惟檢察官與被告於準備程
    序表示無意見，又未於本院言詞辯論終結前聲明異議，本院
    審酌該等言詞或書面陳述作成之情況，並無非出於任意性或
    不正取供，或違法或不當情事，且客觀上亦無不可信之情況
    ，堪認為適當，依刑事訴訟法第159條之5第2項規定，均得
    作為證據，先予敘明。
貳、實體部分：
一、訊據上訴人即被告甲○○矢口否認有任何犯行，辯稱：當日
    伊坐在唐介宗旁，因賴美珠、唐介宗夫婦細故起爭執，賴美
    珠乃離坐衝向唐介宗加以毆打，然爭執並未平息，賴女欲再
    毆打唐介宗，伊見狀乃出手攔阻，可能因此至其倒地，所為
    應屬正當防衛云云。經查：被告對於事實欄所載時、地，巧
    遇乙○○、丁○○夫妻，即與該夫婦於陜西同鄉會內寒喧，
    其間唐介宗、賴美珠曾因細故爭執、丁○○動手輕摑唐介宗
    後，2人爭執仍未平息，賴美珠因而再次衝向唐介宗欲與其
    理論，此時坐於一旁之甲○○見狀欲加以制止，伸手攔阻可
    能導致賴女失去重心後仰跌倒受傷之情，已據被告於警詢及
    本院準備程序坦承不諱，核與證人丙○○於警詢、原審證述
    之情節相符，被害人賴美珠因此受有右膝、背部挫傷、右手
    挫傷併裂傷零點5公分乘以零點5公分、左腳擦傷1公分乘以1
    公分及左臀部瘀青10公分乘以3公分等傷害，亦有景美醫院
    之診斷證明書2紙及該院98年2月3日景美醫字第098032號函
    附病歷紀錄足憑。又人體於行進間平衡及穩定性較低，猝遭
    外力阻擾，極易失去重心，因此為一般經驗周知，被告為智
    慮成熟之成年人，於本院審理時復狀承熟習軍事訓練，其深
    諳箇中道理，尤不待言。從而，被告於告訴人賴美珠再度衝
    過來時，縱欲加以攔阻，亦應注意告訴人處於行進狀態，重
    心不穩，應和緩為之，竟疏未注意及此，貿然出手阻檔，造
    成告訴人倒地受傷，其有過失，至為明灼。被告雖主張為正
    當防衛云云。惟按刑法上之正當防衛以遇有現在不法之侵害
    為前提，如不法侵害尚未發生，即無防衛之可言（最高法院
    27年上字第28 79號判例意旨參照）。查，被告與證人丙○○一致陳稱：因告訴人先前曾摑打唐介宗臉頰，又再度衝過
    來時，遭被告攔阻之情，則告訴人衝過來後，是否再次摑打
    唐介宗，猶未可知，殊難認有現在不法侵害存在。不惟如此
    ，證人丙○○於原審復結證稱：告訴人當時打證人乙○○並
    不是打的很重，且他們常吵架也不是很狠的打，也沒看到有
    流什麼血等語。堪認告訴人先前摑打堂唐介宗臉頰，應屬輕
    摑拍打性質，衡諸一般社會通念，能否認屬不法侵害，亦有
    疑義？從而，被告據此推測告訴人再次衝向唐介宗必然施以
    不法侵害，即屬未必。所為攔阻行為，核與正當防衛要件不
    符，自不得寬免刑責至明。而上述攔阻行為，與告訴人事實
    欄所載之傷害，具有相當因果關係，其過失傷害犯行，可以
    認定，自應依法論科。
二、核被告所為係犯刑法第284條第1項前段之過失傷害罪。公訴
    人雖指被告所為係同法第277條第1項之普通傷害罪，然為被
    告否認。按告訴人之告訴，係以使被告受刑事訴追為目的，
    難免故予誇大，是其指訴是否與事實相符，仍應調查其他證
    據以資審認。查：告訴人賴美珠及證人唐介宗雖均指稱：當
    日被告3次將告訴人摔到牆壁上云云，惟與在場之證人丙○○上開所述情節不符。再觀之事實欄所載告訴人之傷勢，核
    屬較輕微之挫、擦及裂傷，以被告身高180公分，體重85公
    斤壯碩身軀，加上受過軍事訓練，其一而再，再而三將告訴
    人捉起摔到牆上、落地其力道之大，不難想像，衡情告訴人
    所受之傷害，應不止於此？告訴人及證人唐介宗所指顯有疑
    義？而被告所辯：告訴人因其阻擋後仰倒地之情，客觀上與
    告訴人臀、背部受有挫傷，若合符節，足徵被告所辯：賴美
    珠再度衝過來時，伊出手阻擋，造成賴美珠後仰倒地乙節，
    較以信實，從而，告訴人及證人唐介民所指既存有事理不符
    之瑕庛，自難執為被告故意傷害之不利認定。惟其社會基本
    事實同一，本院自得變更起訴法條，予以裁判，附此敘明。
    從而，原審認定被告犯故意傷害罪，即有未洽，被告上訴否
    認犯罪，雖無理由，惟原判決既有可議，自應由本院予以撤
    銷改判。爰審酌被告前無任何前科紀錄，有本院被告前案紀
    錄表一份在卷可稽，素行良好，且被告係因與告訴人與證人
    乙○○夫妻因細故發生爭執，出手攔阻不慎造成受有前述傷
    害，惟其於犯罪後否認犯行之態度，兼衡其行為手段、生活
    狀況、品行、智識程度、告訴人受傷害程度及犯罪所生危害
    等一切情狀，從輕量處如主文所示之刑，並諭知易服勞役之
    折算標準。
據上論斷，應依刑事訴訟法第第369條第1項前段、364條、299條
第1項前段、第300條，刑法第284條條第1項前段、第42條第1項
、第3項，刑法施行法第1條之1第1項、第2項前段，判決如主文
。
本案經檢察官王清杰到庭執行職務。
中    華    民    國    98    年    3    月    31    日
                  刑事第二十二庭審判長法  官  何菁莪
                                      法  官  洪于智
                                      法  官  江振義
以上正本證明與原本無異。
不得上訴。
                                      書記官  陳韋杉
中    華    民    國    98    年    3     月    31    日
附錄：本案論罪科刑法條全文
中華民國刑法 (舊 94.02.02 以前)第284條
（過失傷害罪）
因過失傷害人者，處6月以下有期徒刑、拘役或500元以下罰金，
致重傷者，處 1 年以下有期徒刑、拘役或 500 元以下罰金。


司法院資訊處製作；財團法人民間司法改革基金會備份。
